臺灣高等法院民事判決　　　　　　　　　 96年度上字第145號
上　訴　人　乙○○
訴訟代理人　薛進坤律師
被上訴人　　丁○○
訴訟代理人　吳宜財律師
上列當事人間侵權行為損害賠償事件，上訴人對於中華民國95年
12月29日臺灣臺北地方法院94年度重訴字第844號第一審判決提
起上訴，本院於96年7月31日言詞辯論終結，判決如下：
    主  文
原判決關於命上訴人給付超過新台幣壹佰玖拾捌萬伍仟伍佰玖拾
陸元及自民國94年1月25日起至清償日止按年息5%計算之利息部
分，及該部分假執行之宣告，暨訴訟費用之裁判（除確定部分外
）均廢棄。
上開廢棄部分，被上訴人在第一審之訴及其假執行之聲請均
駁回。
其餘上訴駁回。
第一、二審訴訟費用（除確定部分外）由兩造各負擔2分之1。
    事實及理由
一、被上訴人主張：上訴人於民國93年4月間係訴外人大都會汽
    車股份有限公司（下稱大都會公司）公車司機，於93年4月5
    日晚上8時45分許，駕駛車號AE-899號營業大客車，沿台北
    市○○○路南往北方向行駛，行經敦化北路與八德路3段交
    岔路口時，理應注意汽車在設有快慢車道分隔線之慢車道上
    行駛時，時速不得超過40公里，而上訴人行經上開交岔路口
    停止線時，適遇綠燈轉為黃燈，亦應注意汽車行駛時，駕駛
    人遇有黃燈時，如尚未行駛超過停止線，則應暫停於停止線
    外等待紅燈過後，方可行駛，而依當時情形，又無不能注意
    之情事，竟疏於注意，於通過上開交岔路口時，貿然以時速
    48公里速度行駛，且行經上開路口尚未過停止線時，燈號轉
    為黃燈，竟未暫停，仍以原速48公里速度疾駛，適遇被上訴
    人丁○○騎乘車號LKM-232號重型機車沿台北市○○路由東
    向西方向行駛而來，見狀閃煞不及，兩車遂於交岔路口發生
    碰撞，上訴人明知所駕駛車輛已撞擊被上訴人，竟棄之不顧
    ，且加速逃逸100公尺，經第3人攔阻始停止駕駛。被上訴人
    人車倒地，經送醫急救，受有外傷性腦傷、腦出血、左肩胛
    骨骨折併關節孿縮、左小腿撕裂傷、右肘骨化性肌炎併關節
    孿縮、左側第4肋骨骨折之傷害，並因此造成右側肩關節及
    左側關節肘關節孿縮，兩側肢體無力，張力異常，行走時步
    態遲緩不穩；心智功能嚴重受損，認知功能及記憶不佳；日
    常生活無法自理，偶有大小便失禁，需人協助等嚴重缺陷，
    且中樞神經系統機能極度障礙，日常生活需他人協助，迄今
    仍無法正常言語。爰依民法第184條第1項前段、第193條第1
    項、第195條第1項前段之規定，請求上訴人賠償被上訴人醫
    療費、看護費、雜項支出、勞動能力損失及精神慰藉金共新
    台幣 (下同)378萬3645元及自附帶民訴起訴狀繕本送達翌日
    即94年1月25日起算之法定遲延利息。並聲明：駁回上訴。
    （被上訴人逾此請求部分，經原審判決駁回後，並未聲明不
    服。）
二、上訴人辯稱：本件車禍之發生，上訴人並無過失，且被上訴
    人於事發當時應有闖紅燈之與有過失情事。由本件車禍現場
    跡證顯示，被上訴人若無闖紅燈情形，在上訴人以事證所示
    之速度行駛下，早於全紅燈時段結束前通過本件事發路口，
    斷不可能於該時間、處所與被上訴人發生事故，如謂被上訴
    人丁○○未闖紅燈，則將產生上訴人於3-5.9秒之時間內無
    法通過事發路口之18.5公尺之結果，此無異表示上訴人通過
    事發路口時，每秒僅行進3.14公尺至6.2公尺，亦即係以時
    速1.1公里至時速2.2公里之緩慢速度進行，如此顯係殊難想
    像。又既謂被上訴人未闖紅燈，以此為前提所得之物理結果
    顯示上訴人係以時速1.1公里至2.2公里之緩慢速度通過該路
    口，則上訴人亦得於與被上訴人發生撞擊前及時反應、緊急
    煞車，而得以避免撞擊之發生。另依民法第188條之規定，
    大都會公司與上訴人乃連帶債務人，另依同法第274條之規
    定，連帶債務人一人清償，他債務人一同免責任，故被上訴
    人不得再向上訴人請求。又依民法第188條第3項規定，大都
    會公司所給付被上訴人之和解金，仍得向上訴人請求，倘若
    本件就同一事故命上訴人再為賠償，形同「同一損失賠償二
    次」，顯違反損害賠償之法理。且其請求金額過高等語。並
    聲明：(一)原判決不利於上訴人部分廢棄。(二)廢棄部分被上訴
    人在第一審之訴及假執行之聲請均駁回。
三、兩造不爭執之事實：
  (一)上訴人係大都會公司所僱用之司機，其於93年4月5日晚上8
    時45分許，駕駛車號714路線車牌號碼AE-899號公車，沿台
    北市○○○路南往北方向行駛於第1車道，行經敦化北路與
    八德路3段交岔路口時，適有被上訴人騎乘車牌號碼LKM-232
    號重型機車沿台北市○○路由東向西方向行駛至該交岔路口
    ，上訴人駕駛之公車右前車頭保險桿與被上訴人騎乘之機車
    車頭碰撞，致被上訴人人車倒地，受有頭部外傷、腦出血、
    疑似廣範性軸突損傷、左肩胛骨骨折、左小腿撕裂傷等傷害
    。
  (二)上訴人因本件車禍事件涉犯業務過失傷害案件，經原法院93
    年度交易字第353號、本院94年度交上易字第101號刑事判決
    確定，認定上訴人因業務上之過失傷害人致重傷，處有期徒
    刑8月。
  (三)本件車禍賠償，被上訴人與大都會公司於94年2月25日達成
    和解，大都會公司賠償被上訴人共831萬7,950元，其中被上
    訴人531萬7,950元（其中350萬元為精神慰撫金）、同案被
    害人甲○○200萬元、丙○○100萬元。
四、被上訴人主張：上訴人過失造成本件車禍致生損害於被上訴
    人，上訴人應負損害賠償責任。上訴人辯稱：本件肇事其固
    應負部分責任，但被上訴人未遵守燈號管制亦與有過失等語
    。經查：
  (一)上訴人於刑案偵查中供稱：「我是駕駛714路線公車，車速
    時速40幾公里，我尚未過停止線時是亮黃燈，車過分隔島時
    就出事了」等語（93年度偵字第11129號偵查卷，44頁）。
    目擊證人郭昱仁於刑案第一審審理時亦結證稱：「本件車禍
    發生當時，我騎乘機車經過台北市○○○路、八德路3段路
    口，當時機車停在待轉格裏，車尾朝忠孝東路，車頭朝松山
    機場，我一開始在待轉區，燈號轉綠燈，正要起步時，旁邊
    有一台機車加速行駛，跟八德路方向之另一機車發生碰撞，
    而後我將機車停置體育館旁，並通知警察前往處理，當時我
    的眼睛還盯在第一起車禍發生之狀況，那時候八德路行向的
    車子兩邊都停住，我正通知警察到場處理時，八德路兩旁的
    車子開始要動，我就看到第二起車禍發生；第二起車禍發生
    時，敦化北路行向的車子尚未開始移動，我只看到本件肇事
    之公車過去，車禍發生後，公車有再開過去一點，讓乘客下
    車，那個時候敦化北路行向之車子都沒有動，所以乘客才可
    以下車」、「公車穿越路口時並沒有在停止線前稍停」、「
    公車撞擊機車後，一開始維持等速，後來減速停下來，公車
    穿越路口時並沒有在停止線前稍停」等語（刑案第一審卷，
    67頁至75頁）。上開證據顯示，上訴人行車每小時40餘公里
    ，已違反臺北市政府規定公車市區時速不得超過40公里之規
    定，其穿越路口並未於停止線前稍停。
  (二)臺北市車輛行車事故鑑定委員會及台北市車輛行車事故鑑定
    覆議委員會，均認定上訴人駕駛公車涉嫌違反號誌管制為肇
    事原因，有該會鑑定意見書附於刑事卷內足憑（同上偵查卷
    ，37頁至38頁，刑案第二審卷，30至32頁）。
  (三)按汽車行駛時，駕駛人應注意車前狀況，並隨時採取必要之
    安全措施。又圓形黃燈用以警告車輛駕駛人及行人，表示紅
    色燈號即將顯示，屆時將失去通行路權，道路交通安全規則
    第94條第3項，道路交通標誌標線號誌設置規則第206條第4
    項分別定有明文。又臺北市政府交通局於90年7月25日依據
    汽車運輸業管理規則第20條規定：「中央及省市公路主管機
    關為促進汽車運輸業健全發展，維護營運秩序或增進公共利
    益，得發布命令採取必要之措施」要求「本市聯營公車於營
    運期間，除核定放寬速限之路段外，在台北市市區道路行車
    ，其速率不得超過每小時40公里」，有該局94年2月2日北市
    交二字第09430553000號函在卷足憑（刑案第一審卷，104頁
    至106頁）。依道路交通事故調查報告表（一）所示，車禍
    發生當時天氣晴、夜間有照明、視距良好，市區○○道路乾
    燥、無缺陷及障礙，行車管制號誌運作正常等情況，並無不
    能注意之情事，上訴人駕駛公車即應遵守上開規定，其行車
    每小時40餘公里，已違反上開每小時40公里之規定，其穿越
    路口又未於停止線前稍停，超速通過路口時致發生本件事故
    ，疏未注意被上訴人騎車穿越該交岔路口，避閃煞車不及肇
    致本件車禍，使被上訴人人車倒地，受有頭部外傷、腦出血
    、疑似廣範性軸突損傷、左肩胛骨骨折，左小腿撕裂傷，經
    送臺安醫院，轉至中興醫院，再轉至臺大醫院急診治療後，
    仍留有四肢肢體力量及耐力受損，有異常張力、動作緩慢、
    協調不佳，智力嚴重受損，記憶力、定向感、思考能力、推
    理能力及學習能力皆明顯降低，右側肘關節及左側肩關節攣
    縮等後遺症。應認上訴人於對本件車禍之發生顯有過失，其
    過失行為與被上訴人之傷害間具有相當因果關係。
  (四)上訴人辯稱：因事故路口交通號誌同紅時間有3秒，若伊闖
    黃燈，則以48公里之時速，於同紅時間結束前早已通過路口
    ，不會與被上訴人撞擊，足見被上訴人丁○○有闖紅燈等語
    。惟查：
    1.台北市中山區○○○路與八德路3段交岔路口交通號誌時
      段為「簡單二時相」，第一時相為八德路東西向直行及右
      轉向車流行駛，第二時相為敦化北路南北向直行與右轉向
      車流行駛，各時相之黃燈時段為3秒及四面全紅時段為3秒
      ，此有台北市交通管制工程處94年1月18日北市交工控字
      第09430577500號函可稽（刑案第一審卷，43頁至44頁）
      。上訴人所駕駛之公車行車紀錄分析報告書顯示（刑案第
      一審卷，112頁）：事故發生時之20時51分32秒至20時52
      分3秒之31秒期間，上訴人駕車時速由零加速至48公里，
      行車距離為207公尺；另20時52分3秒至20時52分24秒之21
      秒期間，上訴人駕車時速由48公里減速至零公里，行車距
      離為140公尺。故上訴人並非維持等速48公里經過該路口
      ，而該車所安裝是類比式行車紀錄器，無法判斷行經那個
      路口，需要多少秒數，有樺崎實業股份有限公司94年2月1
      日樺業94第001號函在卷可參（刑案第一審卷，127頁）。
      故上訴人既非維持等速48公里經過該路口，其以時速48
      公里之等速，據以推論其行經事故路口須花費時間短於路
      口同紅時間之3秒而逕行擬制推測被上訴人亦闖紅燈或搶
      黃燈，並不可採。
    2.臺北市車輛行車事故鑑定委員會及台北市車輛行車事故鑑
      定覆議委員會亦均認定被上訴人駕駛LKM-232號重機車並
      無肇事因素，有該會鑑定意見書附於刑事卷內足憑（同上
      偵查卷，37頁至38頁，刑案第二審卷，30至32頁）。
    3.上訴人既未舉證證明被上訴人有何過失行為致生本件車禍
      ，其辯稱被上訴人與有過失云云，並無可採。
五、上訴人過失責任既經認定，被上訴人得依侵權行為之法律關
    係請求上訴人賠償損害，其請求賠償項目及金額是否應予准
    許，茲分述如下：
  (一)被上訴人主張其因本件車禍受傷共支出醫療費22萬5,123元
    、看護費16萬5,200元、雜項支出2萬7,462元，上訴人並無
    爭執（本院卷，70頁反面），應予准許。
  (二)勞動能力減損635萬3,810元部分：被上訴人丁○○主張伊因
    本件車禍受傷而受有工作能力減損之損害635萬3,810元等語
    。上訴人抗辯其請求金額過高。查：
    1.台大醫院受原法院囑託鑑定結果稱：「綜合上述檢查結果
      ，左側肩胛骨骨折所遺留之肩關節活動限制症，符合『勞
      工保險殘廢給付標準表』第94項：『一上肢三大關節中，
      有一大關節遺存運動障礙者』，為第13等殘廢；而腦外傷
      所引起之左側肢體無力及認知功能障礙，可以符合『勞工
      保險殘廢給付標準表』障害第7項：『中樞神經系統遺存
      顯著障害，終身不能從事工作者』」，為第3等殘廢」，
      有該院之司法機關委託鑑定案件意見表在卷可稽（原審卷
      第262頁至264頁）。被上訴人所受身體障害既符合上肢有
      一大關節遺存運動障礙之第13等殘廢，及中樞神經系統遺
      存顯著障害而終身不能從事工作者之第3等殘廢，依「各
      殘廢等級喪失或減少勞動能力比率表」所載，其喪失勞動
      力100％。
    2.被上訴人主張伊於本件車禍93年4月發生前每月薪資為2萬
      5,630元，固據提出伊93年3月份受僱「咖啡舍」支領之薪
      資為2萬5, 630元（234.5小時×每小時105元＋獎金1,000
      元）之計算字條為證。惟經本院查詢結果，被上訴人90年
      度獲給付總額為3萬2841元、91年度給付總額為9萬6685元
      、92年度給付總額為19萬8696元、93年度並無給付資料，
      有財產所得調件明細表可證（本院卷，56至62頁）。故被
      上訴人以最高給付總額之92年度計算，其每月收入僅1萬
      6558元。被上訴人係72年6月10日出生乙節，兩造所不爭
      。被上訴人主張其為學生，其上開薪資係半工半讀而得，
      上訴人對此並未加以爭執（本院卷，70頁反面）。本院審
      酌被上訴人於車禍受傷前係屬學生，每年半工半讀薪資均
      逐年增加，已高達每月1萬6558元，畢業後衡情當可獲得
      比半工半讀更高之薪資，以及基本工資於96年7月1日由1
      萬5 840元提高為1萬7280元等情狀，認被上訴人之勞動能
      力損失應以每月1萬7280萬元計算為適當。上訴人72年6月
      10 日出生，自93年4月5日受傷後之翌日起算至勞動基準
      法第54條規定60歲之強制退休年齡止，共計39年2月又2日
      之勞動損失，以薪資每月2萬元計算，被上訴人得一次請
      求減少勞動能力之損害，依兩造不爭執之霍夫曼計算係數
      21.970 299（本院卷，81頁反面）扣除中間利息後，為
      455萬5761元 (計算式：17, 280×12×10 0％×
      21.970299，元以下四捨五入)。其逾此請求部分，則屬無
      據。
    3.非財產上損害之慰撫金350萬元部分：被上訴人係72年6月
      10 日生，於本件事故發生時，年僅21歲，正值人生精華
      階段卻遭逢此一巨變，對其往後日常生活、人生及就業影
      響蒙上重大陰霾，原本預料之美好未來頓時成為泡影，更
      因此累及家人，所受之損害至深且鉅，而上訴人已因本件
      車禍事故，致受刑事處罰，並審酌被上訴人所受傷害情節
      、兩造身分、經濟能力、所受教育、社會地位、年齡等一
      切情狀，認被上訴人所請求賠償非財產上損害之慰撫金
      350萬元尚屬過高，應以250萬元為適當，其逾此部分請求
      ，應予駁回。
   4.總計被上訴人得請求之損害賠償為醫療費22萬5,123元、看
     護費16萬5,200元、雜項支出2萬7,462元、減少勞動能力損
     害455萬5761元及精神慰藉金250萬元，共計747萬3546元。
   5.被上訴人已與大都會公司達成和解，大都會公司已賠償被
     上訴人531萬7,950元，其中350萬元為精神慰撫金，並賠償
     同案被害人甲○○200萬元、丙○○100萬元，為兩造所不
     爭，共計831萬7950元，並有和解契約書在卷可稽（原審重
     訴卷，44至45頁）。依民法第188條第1項前段規定，大都
     會公司與上訴人應對被上訴人連帶負損害賠償責任，依同
     法第274條規定，連帶債務人一人清償，他債務人一同免責
     任。故上開被上訴人得請求之損害賠償747萬3546元，應扣
     除已清償之部分。上訴人辯稱：被上訴人所得請求賠償金
     額應扣除大都會公司已賠償之731萬7950元等語。惟大都會
     公司清償甲○○、丙○○部分，係屬大都會公司認為其應
     清償甲○○、丙○○債務部分，並非清償對被上訴人之損
     害賠償，不得扣除。又大都會公司清償被上訴人350萬元精
     神慰藉金部分，因本院認定被上訴人所得請求之精神慰藉
     金僅250萬元，故被上訴人得主張扣除已清償之精神慰藉金
     為250萬元而非350萬元，超過之100萬元不得主張扣除，則
     大都會公司賠償上訴人531萬7950元，僅其中431萬7950元
     可主張扣除。被上訴人得請求之損害賠償747萬3546元，扣
     除431萬7950元後，被上訴人得請求315萬5596元。
   6.被上訴人因本件車禍已領取強制汽車責任險理賠金（殘廢
     給付）117萬元，亦為兩造所不爭。94年2月5日修正前強制
     汽車責任保險法第30條規定：「保險人依本法規定給付之
     保險金，視為加害人或被保險人損害賠償金額之一部分；
     加害人或被保險人受賠償請求時，得扣除之。」上訴人受
     僱為大都會公司之駕駛，屬強制汽車責任保險法第8條所稱
     之被保險人，是上訴人辯稱被上訴人所得請求賠償金額應
     扣除保險理賠金117萬元，於法有據。被上訴人雖主張：伊
     與大都會公司簽立之和解契約書，將「賠償總金額」及「
     理賠金」分列，和解契約書第2條約定「強制責任險理賠金
     屬於甲方（即被上訴人）所有，由甲方自行辦理」，足見
     理賠金非屬賠償範圍，不應扣除云云。惟和解契約書第2條
     僅約定強制責任險理賠金屬於被上訴人所有，由被上訴人
     自行辦理，尚難據此認大都會公司與被上訴人作成賠償金
     額不得加計強制責任理賠金之合意，且縱使渠等有該約定
     ，因上訴人未曾同意該約定，亦難拘束上訴人。綜上，上
     訴人辯稱被上訴人所得請求賠償金額應扣除保險理賠金117
     萬元，應屬可採。則被上訴人所得請求上訴人賠償之上開
     金額315萬5596元，扣除117萬元後，上訴人應賠償被上訴
     人之金額為198萬5596元。
六、從而被上訴人本於侵權行為之法則，請求上訴人給付被上訴
    人丁○○378萬3,645元及自94年1月25日起至清償日止按年
    息5％計算之法定遲延利息，於198萬5596元及自94年1月25
    日起算之法定遲延利息部分，為有理由，應予准許。逾此所
    為請求，為無理由，應予駁回。原審就超過上開應准許部分
    ，為上訴人敗訴之判決，並為假執行之宣告，自有未洽。上
    訴意旨就此部分指摘原判決不當，求予廢棄改判，為有理由
    。至於上開應准許部分，原審判命上訴人給付，並為假執行
    之宣告，核無違誤，上訴意旨，就此部分，仍執陳詞，指摘
    原判決不當，求予廢棄，為無理由，應駁回其上訴。
七、本件事證已臻明確，兩造其餘主張與舉證，無一一論列之必
    要，併此敘明。
八、據上論結，本件上訴為一部有理由，一部無理由，依民事訴
    訟法第79條，判決如主文。
中　　華　　民　　國　　96　　年　　8 　　月　　7　　日
                    民事第十三庭
                        審判長法　官　黃嘉烈
                              法　官  許文章
　　　　　　　　　　　  　　　法　官  高鳳仙
正本係照原本作成。
如不服本判決，應於收受送達後20日內向本院提出上訴書狀，其
未表明上訴理由者，應於提出上訴後20日內向本院補提理由書狀
（均須按他造當事人之人數附繕本）上訴時應提出委任律師或具
有律師資格之人之委任狀；委任有律師資格者，另應附具律師資
格或第2項（詳附註）所定關係之釋明文書影本。
中　　華　　民　　國　　96　　年　　8 　　月　　7 　　日
　　　　　　　　　　　　　　　書記官　黃慶霽
附註：
民事訴訟法第466條之1（第1項、第2項）：
對於第二審判決上訴，上訴人應委任律師為訴訟代理人。但上訴
人或其他法定代理人具有律師資格者，不在此限。
上訴人之配偶、三親等內之血親、二親等內之姻親，或上訴人為
法人、中央或地方機關時，其所屬專任人員具有律師資格並經法
院認為適當者，亦得為第三審訴訟代理人。
